---
title: "Visualização de Dados com `ggplot2`"
author: "Marcus Nunes"
date: "João Pessoa, 17 e 18 de Maio de 2018"
output: rmarkdown::html_vignette
vignette: >
  %\VignetteIndexEntry{Visualização de Dados com `ggplot2`}
  %\VignetteEngine{knitr::rmarkdown}
  %\VignetteEncoding{UTF-8}
numbersections: true
---

```{r setup, include=FALSE}
library(ggplot2)
library(dplyr)
library(curso.ggplot2)
knitr::opts_chunk$set(
  collapse = TRUE,
  comment = "#>",
  echo=TRUE,
  eval=TRUE, 
  message=FALSE,
  fig.width=6,
  fig.height=4.5,
  tidy=FALSE
)
```



# Apresentação

- Marcus Nunes, professor do Departamento de Estatística da UFRN

- Big Data

- Visualização de dados

- http://marcusnunes.me/

- marcus@marcusnunes.me




# Preparação

- Curso em duas partes

- **Hoje:** introdução ao `ggplot2` e ao `dplyr`

- Ideias básicas, mudança de paradigma e exemplos

- **Amanhã:** aula prática

- Análise de dados de gastos de deputados federais

- O material deste curso está disponível em um pacote no `R`

- Este pacote poder ser instalado com os comandos

```{r instalacao01, eval=FALSE}
install.packages("devtools")
devtools::install_github("mnunes/curso.ggplot2")
```

- Para ter acesso ao material em eu computador, carregue o pacote normalmente através do comando 

```{r instalacao02, eval=FALSE}
library(curso.ggplot2)
```






# Introdução

- `ggplot2` é um pacote de visualização de dados

- Foi criado por Hadley Wickham em 2007, baseado no livro _Grammar of Graphics_, de Leland Wilkinson

- A ideia principal é criar gráficos como se eles fossem frases de uma língua, onde cada elemento do gráfico é uma palavra

- Isto nos permite construir gráficos tão complexos quanto quisermos

- Os gráficos criados com esta ferramenta são, em geral, mais bonitos do que os gráficos tradicionais do `R`

- Entretanto, esta versatilidade tem dois custos associados:

  - A curva de aprendizagem do `ggplot2` é um pouco maior do que das funções gráficas tradicionais do `R` (por exemplo, `plot`, `boxplot` e `hist`)

  - É uma ferramenta um pouco mais lenta para exibir os resultados dos gráficos criados

- Por exemplo, veja o gráfico a seguir

- Este gráfico foi criado com `ggplot2`, utilizando poucas linhas de código

- Como seria possível criá-lo utilizando as ferramentas tradicionais do `R`?

```{r sleepstudyPlot01, echo=FALSE}
ggplot(sleepstudy, aes(x=Days, y=Reaction)) + 
  geom_point() + 
  labs(x="Dias", y="Tempo de Reação (ms)", title="Estudo sobre Fadiga") +
  scale_x_continuous(breaks=seq(0, 9, 3)) +
  facet_wrap(~ Subject, nrow=3) +
  geom_smooth(method="lm", se=FALSE, colour="black")
```



# Sintaxe Básica

- O `ggplot2` exige que os dados a serem plotados estejam em um data frame

- Não é possível plotar diretamente os dados presentes em uma matriz ou um vetor

- **Sempre** teremos que transformar os dados para data frame ou construir um data frame com os dados que possuímos

- Cada gráfico é formado por sete camadas: dados, estética, geometria, _facets_, estatística, coordenadas e tema

- As três primeiras são fundamentais: *todo* gráfico vai possuí-las
  
  - dados: consistem na camada base; a partir dos dados que pensaremos quais variáveis serão trabalhadas

  - estética: consiste nas variáveis selecionadas para plotagem, agrupamento, coloração etc.

  - geometria: camada onde definimos as formas dos elementos gráficos, tais como pontos, linhas e e intervalos

- As quatro seguintes são opcionais: elas permitem que personalizemos nossas visualizações

  - _facets_: útil quando desejamos dividir informações do gráfico para uma melhor visualização, podendo ser utilizada para comparações de grupos

  - estatística: é a camada que representa a análise dos dados, caso eles sejam transformados

  - coordenadas: informa onde o gráfico será construído, se em coordenadas cartesianas ou polares, por exemplo

  - tema: é a última camada, referente à visualização geral do gráfico

- Trabalharemos com o conjunto de dados `sleepstudy`

- Originalmente, este conjunto de dados faz parte do pacote `lme4`

- Carregue este arquivo na memória do `R` através do comando

```{r ggplot01a, echo=TRUE}
library(curso.ggplot2)
data("sleepstudy")
```

- Verifique se está tudo correto através dos comandos

```{r ggplot01b, echo=TRUE}
str(sleepstudy)
head(sleepstudy)
```

- Este conjunto de dados reporta o tempo médio de reação (`Reaction`) de 18 voluntários após um certo número de dias (`Days`) em que eles dormiram 3 horas por noite

- Queremos fazer a análise exploratória deste conjunto de dados

- O objetivo ao final é que consigamos entender como construir o gráfico que vimos anteriormente

```{r sleepstudyPlot01b, echo=FALSE}
ggplot(sleepstudy, aes(x=Days, y=Reaction)) + 
  geom_point() + 
  labs(x="Dias", y="Tempo de Reação (ms)", title="Estudo sobre Fadiga") +
  scale_x_continuous(breaks=seq(0, 9, 3)) +
  facet_wrap(~ Subject, nrow=3) +
  geom_smooth(method="lm", se=FALSE, colour="black")
```

## Sintaxe Básica - Gráfico de Dispersão

- O comando principal a ser utilizado se chama `ggplot`

- Através dele vamos definir qual é a variável preditora e qual é a variável resposta em nosso conjunto de dados

- O comando básico a partir do qual vamos gerar todos os gráficos é

```{r ggplot02, echo=TRUE, eval=FALSE}
ggplot(dados, aes(x=Preditora, y=Resposta))
```


```{r ggplot03, echo=TRUE, eval=TRUE}
ggplot(sleepstudy, aes(x=Days, y=Reaction))
```

```{r ggplot04, echo=TRUE, eval=TRUE}
ggplot(sleepstudy, aes(x=Days, y=Reaction)) +
  geom_point()
```

```{r ggplot05, echo=TRUE, eval=TRUE}
ggplot(sleepstudy, aes(x=Days, y=Reaction)) +
  geom_point() +
  labs(x="Dias", y="Tempo de Reação (ms)", title="Estudo sobre Fadiga")
```

```{r ggplot06, echo=TRUE, eval=TRUE}
ggplot(sleepstudy, aes(x=Days, y=Reaction)) +
  geom_point() +
  labs(x="Dias", y="Tempo de Reação (ms)", title="Estudo sobre Fadiga") +
  scale_x_continuous(breaks=seq(0, 9, 3))
```

```{r ggplot07, echo=TRUE, eval=TRUE}
ggplot(sleepstudy, aes(x=Days, y=Reaction)) +
  geom_point() +
  labs(x="Dias", y="Tempo de Reação (ms)", title="Estudo sobre Fadiga") +
  scale_x_continuous(breaks=seq(0, 9, 3)) +
  facet_wrap(~ Subject, nrow=3)
```

```{r ggplot08, echo=TRUE, eval=TRUE}
ggplot(sleepstudy, aes(x=Days, y=Reaction)) +
  geom_point() +
  labs(x="Dias", y="Tempo de Reação (ms)", title="Estudo sobre Fadiga") +
  scale_x_continuous(breaks=seq(0, 9, 3)) +
  facet_wrap(~ Subject, nrow=3) +
  geom_smooth(method="lm", se=FALSE, colour="black")
```

## Sintaxe Básica - Boxplot

```{r ggplot13, echo=TRUE, eval=TRUE}
ggplot(sleepstudy, aes(x=Subject, y=Reaction)) +
  geom_boxplot() +
  labs(x="Sujeito", y="Tempo de Reação (ms)", title="Estudo de Fadiga - Boxplots")
```

```{r ggplot14, echo=TRUE, eval=TRUE}
ggplot(sleepstudy, aes(x="", y=Reaction)) +
  geom_boxplot() +
  labs(x="Sujeito", y="Tempo de Reação (ms)", title="Estudo de Fadiga - Boxplots") +
  facet_wrap(~ Subject, nrow=3)
```

```{r ggplot15, echo=TRUE, eval=TRUE}
ggplot(sleepstudy, aes(x="", y=Reaction)) +
  geom_boxplot() +
  labs(x="Sujeito", y="Tempo de Reação (ms)", title="Estudo de Fadiga - Boxplots") +
  facet_wrap(~ Subject, nrow=3, scales="free_y")
```


## Sintaxe Básica - Histograma

```{r ggplot09, echo=TRUE, eval=TRUE}
ggplot(sleepstudy, aes(x=Reaction)) +
  geom_histogram(binwidth=20)
```

```{r ggplot10, echo=TRUE, eval=TRUE}
ggplot(sleepstudy, aes(x=Reaction)) +
  geom_histogram(binwidth=20) +
  labs(x="Tempo de Reação (ms)", y="Frequência", title="Estudo de Fadiga - Histograma")
```


```{r ggplot11, echo=TRUE, eval=TRUE}
ggplot(sleepstudy, aes(x=Reaction)) +
  geom_histogram(binwidth=20) +
  labs(x="Tempo de Reação (ms)", y="Frequência", title="Estudo de Fadiga - Histogramas") +
  facet_wrap(~ Subject, nrow=3)
```



```{r ggplot12, echo=TRUE, eval=TRUE}
ggplot(sleepstudy, aes(x=Reaction)) +
  geom_histogram(aes(y=..density..), binwidth=20) +
  labs(x="Tempo de Reação (ms)", y="Frequência", title="Estudo de Fadiga - Histogramas") +
  facet_wrap(~ Subject, nrow=3) +
  geom_density(colur="red")
```



# dplyr

- O pacote `dplyr' é utilizado para manipular dados

- Foi lançado por Hadley Wickham, Romain François, Lionel Henry e Kirill Müller em 2014

- Segue as ideias principais do `ggplot2`: criar uma gramática de análise de dados, como se comandos fossem verbos e frases pudessem ser construídas a partir deles

- Isto nos permite manipular dados para extrairmos informações tão complexas quanto quisermos

- O código utilizado para fazer estas manipulações é, em geral, mais limpo e enxuto do que os códigos tradicionais do `R`

- Código mais limpo é mais fácil de ser auditado por outras pessoas e por nós mesmos no futuro, quando tivermos que procurar bugs

- O `dplyr` possui algumas funções bastante simples

- Entretanto, quando combinadas, elas produzem uma infinidade de resultados diferentes

- Algumas destas funções são as seguintes:
  - `select: seleciona variáveis baseada em seus nomes (colunas)
  - `filter`: selecionas casos baseados em seus valores (linhas)
  - `summarise`: resume múltiplos valores a apenas um
  - `arrange`: muda a ordem das linhas
  - `mutate`: cria novas variáveis em função de outras já existentes

- Vamos ver como utilizar as funções `select` e `filter`

- O funcionamento básico delas nos ajudará a entender como utilizar as demais funções do pacote

- Vamos utilizar o conjunto de dados `gapminder` para aprender a utilizar o `dplyr`


```{r dplyr00, echo=TRUE, eval=TRUE}
data(gapminder)
str(gapminder)
```

```{r dplyr01, echo=TRUE, eval=TRUE}
select(gapminder, pibPerCapita)
```

```{r dplyr02, echo=TRUE, eval=TRUE}
select(gapminder, pais, pibPerCapita)
```

```{r dplyr03, echo=TRUE, eval=TRUE}
filter(gapminder, pibPerCapita > 10000)
```

```{r dplyr04, echo=TRUE, eval=TRUE}
filter(gapminder, pais=="Brazil")
```

- Embora os comandos isolados já sejam bastante úteis, o verdadeiro poder deles surge quando os combinamos 

- Utilizamos o comando `%>%`, chamado de _pipe_, para isto

- Este comando serve para concatenar duas ou mais operações no `dplyr`

- Por exemplo, se quisermos filtrar o país `Brazil` e obter apenas as colunas `ano` e `pibPerCapita`, fazemos o seguinte:

```{r dplyr05}
gapminder %>%
  filter(pais=="Brazil") %>%
  select(ano, pibPerCapita)
```


```{r dplyr06}
gapminder %>%
  filter(pais=="Brazil") %>%
  select(ano, pibPerCapita) %>%
  print(n=5)
```

```{r dplyr07}
gapminder %>%
  filter(pais=="Brazil") %>%
  select(ano, pibPerCapita) %>%
  print(n=Inf)
```

- A função `group_by` permite agrupar observações similares

- Utilizada em conjunto com `summarise_all`, podemos calcular estatísticas sobre grupos

- Por exemplo, se desejarmos calcular a média de cada variável por continente:

```{r dplyr08}
gapminder %>%
  group_by(continente) %>%
  summarise_all(mean)
```

- A função `summarise` permite que trabalhemos com apenas uma das colunas

- Além disso, não é necessário ficar restrito a apenas uma estatística


```{r dplyr09}
gapminder %>%
  group_by(continente) %>%
  summarise(Media=mean(expVida), DesvPad=sd(expVida))
```

```{r dplyr10}
gapminder %>%
  group_by(continente) %>%
  summarise(Media=mean(expVida), DesvPad=sd(expVida)) %>%
  arrange(Media)
```

```{r dplyr11}
gapminder %>%
  group_by(continente) %>%
  summarise(Media=mean(expVida), DesvPad=sd(expVida)) %>%
  arrange(desc(Media))
```

```{r dplyr12}
gapminder %>%
  group_by(ano) %>%
  count()
```

- Podemos usar a função `mutate` para adicionar colunas ao conjunto de dados, realizando operações sobre elas

- Por exemplo, suponha que desejamos converter a coluna `pibPerCapita` para reais e padronizar as observações de `pibPerCapita` apenas para o ano de 2007:

```{r dplyr13}
gapminder %>%
  filter(ano==2007) %>%
  select(pibPerCapita) %>%
  mutate(pibPerCapitaReais=pibPerCapita*3.5, 
         pibPerCapitaPadronizado=scale(pibPerCapita))
```


# Sintaxe Avançada

- Já vimos como preparar alguns dos gráficos mais utilizados na estatística

- Já aprendemos como utilizar o `dplyr`

- A partir de agora veremos como sofisticar nossas análises descritivas

- Veremos diversos gráficos que combinam e remixam ideias já conhecidas



## Sintaxe Avançada - Bubble Chart

```{r bubbleChart02, echo=TRUE, eval=TRUE}
library(dplyr)
gapminder %>%
  filter(ano==2007) %>%
  ggplot(., aes(x=log(pibPerCapita), y=expVida, colour=continente)) +
  geom_point(aes(size=pop, alpha=0.25)) +
  labs(x="Logaritmo do PIB per capita", y="Expectativa de Vida ao Nascer", colour="continente")
```

## Sintaxe Avançada - Histograma Marginal

```{r histMarginal01, echo=TRUE, eval=TRUE}
library(ggExtra)
g <- gapminder %>%
  filter(ano==2007) %>%
  ggplot(., aes(x=log(pibPerCapita), y=expVida, colour=continente)) +
  geom_point(aes(size=pop, alpha=0.25)) +
  labs(x="Logaritmo do PIB per capita", y="Expectativa de Vida ao Nascer", colour="continente")
ggMarginal(g, type = "histogram", fill="transparent")
```


## Sintaxe Avançada - Gráfico de Área

```{r areaChart01, echo=TRUE, eval=TRUE}
gapminder %>%
  filter(pais=="France") %>%
  mutate(variacao=c(0, diff(pibPerCapita))) %>%
  ggplot(., aes(x=ano, y=variacao)) +
  geom_area() +
  labs(x="Ano", y="Variação Anual do PIB per Capita")
```




## Sintaxe Avançada - Gráfico de Linha

```{r lineChart01, echo=TRUE, eval=TRUE}
anos   <- seq(from=1952, to=2007, by=5)
paises <- c("Argentina", "Bolivia", "Brazil", "Chile", "Colombia", "Equador", "Paraguay", "Peru", "Uruguay", "Venezuela")
gapminder %>%
  filter(ano %in% anos) %>%
  filter(pais %in% paises) %>%
  ggplot(., aes(x=ano, y=expVida, colour=pais)) +
  geom_line() +
  labs(x="Ano", y="Expectativa de Vida ao Nascer", colour="Países") +
  scale_x_continuous(breaks=anos)
```


## Sintaxe Avançada - Gráfico de Linha

```{r lineChart02, echo=TRUE, eval=TRUE}
anos   <- seq(from=1952, to=2007, by=5)
paises <- c("Argentina", "Bolivia", "Brazil", "Chile", "Colombia", 
            "Equador", "Paraguay", "Peru", "Uruguay", "Venezuela")
gapminder %>%
  filter(ano %in% anos) %>%
  filter(pais %in% paises) %>%
  ggplot(., aes(x=ano, y=expVida, colour=pais)) +
  geom_line() +
  labs(x="Ano", y="Expectativa de Vida ao Nascer", colour="Países") +
  scale_x_continuous(breaks=anos) +
  scale_color_brewer(palette="Reds")
```


## Sintaxe Avançada - Gráfico de Linha

```{r lineChart03, echo=TRUE, eval=TRUE}
anos   <- seq(from=1952, to=2007, by=5)
paises <- c("Argentina", "Bolivia", "Brazil", "Chile", "Colombia", 
            "Equador", "Paraguay", "Peru", "Uruguay", "Venezuela")
gapminder %>%
  filter(ano %in% anos) %>%
  filter(pais %in% paises) %>%
  ggplot(., aes(x=ano, y=expVida, colour=pais)) +
  geom_line() +
  labs(x="Ano", y="Expectativa de Vida ao Nascer", colour="Países") +
  scale_x_continuous(breaks=anos) +
  scale_color_brewer(palette="Spectral")
```



## Sintaxe Avançada - Gráfico de Linha

```{r lineChart04, echo=TRUE, eval=TRUE}
anos   <- seq(from=1952, to=2007, by=5)
paises <- c("Argentina", "Bolivia", "Brazil", "Chile", "Colombia", 
            "Equador", "Paraguay", "Peru", "Uruguay", "Venezuela")
gapminder %>%
  filter(ano %in% anos) %>%
  filter(pais %in% paises) %>%
  ggplot(., aes(x=ano, y=expVida, colour=pais)) +
  geom_line() +
  labs(x="Ano", y="Expectativa de Vida ao Nascer", colour="Países") +
  scale_x_continuous(breaks=anos) +
  scale_color_brewer(palette="Spectral") +
  theme_bw()
```



## Sintaxe Avançada - Gráfico de Barra

```{r barChart01, echo=TRUE, eval=TRUE}
gapminder %>%
  filter(ano==2007) %>%
  group_by(continente) %>%
  summarise(ExpVidaMedia=mean(expVida)) %>%
  ggplot(., aes(x=continente, y=ExpVidaMedia)) +
  geom_col() +
  labs(x="Continente", y="Expectativa de Vida ao Nascer")
```




## Sintaxe Avançada - Gráfico de Barra

```{r barChart03, echo=TRUE, eval=TRUE}
gapminder %>%
  filter(ano==2007) %>%
  group_by(continente) %>%
  summarise(ExpVidaMedia=mean(expVida)) %>%
  ggplot(., aes(x=reorder(continente, -ExpVidaMedia), y=ExpVidaMedia)) +
  geom_col() +
  labs(x="Continente", y="Expectativa de Vida ao Nascer")
```




## Sintaxe Avançada - Dotplot + Boxplot

```{r DotplotBoxplot01, echo=TRUE, eval=TRUE}
gapminder %>%
  filter(ano==2007) %>%
  ggplot(., aes(x=continente, y=expVida)) +
  geom_boxplot() +
  geom_dotplot(binaxis="y", stackdir="center", dotsize = .5, fill="red") +
  labs(x="Continente", y="Expectativa de Vida ao Nascer")
```


## Sintaxe Avançada - Violin Plot

```{r ViolinPlot01, echo=TRUE, eval=TRUE}
gapminder %>%
  filter(ano==2007) %>%
  ggplot(., aes(x=continente, y=expVida, fill=continente)) +
  geom_violin() +
  labs(x="Continente", y="Expectativa de Vida ao Nascer", colour="Continente")
```


## Sintaxe Avançada - Violin Plot

```{r ViolinPlot02, echo=TRUE, eval=TRUE}
anos   <- seq(from=1952, to=2007, by=5)

gapminder %>%
  filter(ano %in% anos) %>%
  ggplot(., aes(x=continente, y=expVida, fill=continente)) +
  geom_violin() +
  labs(x="Continente", y="Expectativa de Vida ao Nascer", colour="Continente") +
  facet_wrap(~ ano, nrow=3) +
  theme(axis.text.x = element_text(angle = 90, vjust=0.5, hjust = 1))
```





# Exercícios

1. Eu preparei um conjunto de dados com todos os mais de 3 milhões de pedidos de reembolsos feitos por deputados federais brasileiros, originários do nordeste, entre 2009 e 2018. Carregue este conjunto na memória do `R` através do comando

```{r reembolsos01, echo=TRUE, eval=FALSE}
data(camara.ne)
```

O comando

```{r reembolsos02, echo=TRUE, eval=FALSE}
?camara.ne
```

descreve o siginificado de cada coluna deste conjunto de dados. Vamos utilizar os conhecimentos aprendidos neste curso para avaliar os gastos de nossos representantes no legislativo.

Como os gastos de 2018 ainda não foram finalizados, crie um objeto chamado `reembolsos` com os gastos entre 2009 e 2017.

2. Encontre o número total de gastos dos deputados da Paraíba neste conjunto de dados utilizando a coluna `state`.

3. Repita o exercício anterior, mas agrupe os resultados por `year`.

4. A coluna `congressperson_name` contém o nome dos deputados brasileiros. Descubra quais os 10 deputados da Paraíba que fizeram mais pedidos únicos de reembolso no último mandato (2015 a 2017), sem considerar o valor destes reembolsos.

5. Utilize a coluna `total_net_value` e descubra os deputados da Paraíba que tiveram os maiores valores totais ressarcidos durante o atual mandato (2015 a 2017).

6. Agrupe os gastos dos deputados do Brasil inteiro por partido (`party`). A partir disso, crie um gráfico de linhas mostrando a evolução dos gastos totais por partido entre 2009 e 2017.

7. Crie um gráfico de barras que exiba as categorias de gasto (`subquota_description`) que de acordo o total de reembolsos pedidos em 2017

8. Dentro da coluna `subquota_description`, os gastos dos deputados com refeições são identificados como `Congressperson meal`. Encontre os restaurantes (`supplier`) com maiores pedidos médios de reembolso feitos pelos deputados da Paraíba durante todo o período disponível.

9. Repita a análise do item anterior, contando o número de gastos em cada local

10. Repita a análise anterior, mantendo no resultado final apenas os locais com 10 ou mais reembolsos



