---
title: "Visualização de Dados com `ggplot2`"
author: "Marcus Nunes"
date: "17 e 18 de Maio de 2018"
output: rmarkdown::html_vignette
vignette: >
  %\VignetteIndexEntry{Visualização de Dados com `ggplot2`}
  %\VignetteEngine{knitr::rmarkdown}
  %\VignetteEncoding{UTF-8}
---

```{r setup, include=FALSE}
library(ggplot2)
library(lme4)
knitr::opts_chunk$set(
  collapse = TRUE,
  comment = "#",
  echo=FALSE, 
  message=FALSE,
  fig.width=6,
  fig.height=4
)
```


# Introdução

## Introdução

- `ggplot2` é um pacote de visualização de dados

- Foi criado por Hadley Wickham em 2007, baseado no livro _Grammar of Graphics_, de Leland Wilkinson

- A ideia principal é criar gráficos como se eles fossem frases de uma língua, onde cada elemento do gráfico é uma palavra

## Introdução

- Isto nos permite construir gráficos tão complexos quanto quisermos

- Os gráficos criados com esta ferramenta são, em geral, mais bonitos do que os gráficos tradicionais do R

- Entretanto, esta versatilidade tem dois custos associados:

  - A curva de aprendizagem do `ggplot2` é maior do que das funções gráficas tradicionais do `R` (por exemplo, `plot`, `boxplot` e `hist`)

  - É uma ferramenta mais lenta para exibir os resultados dos gráficos criados

## Introdução

- Por exemplo, veja o gráfico do próximo slide

- Este gráfico foi criado com muito pouco código utilizando `ggplot2`

- Como seria possível criá-lo utilizando as ferramentas tradicionais do `R`?

## Introdução

```{r sleepstudyPlot01}
ggplot(sleepstudy, aes(x=Days, y=Reaction)) + 
  geom_point() + 
  scale_x_continuous(breaks=seq(0, 9, 3)) +
  labs(x="Dias", y="Tempo de Reação (ms)", title="Estudo de Fadiga") +
  geom_smooth(method="lm", se=FALSE, color="black") + 
  facet_wrap(~ Subject, nrow=3)
```

# Sintaxe Básica

## Sintaxe Básica

- O `ggplot2` exige que os dados a serem plotados estejam em um data frame

- Não é possível plotar diretamente os dados presentes em uma matriz ou um vetor

- **Sempre** teremos que transformar os dados para data frame ou construir um data frame com os dados que possuímos


## Sintaxe Básica

- Trabalharemos com o conjunto de dados `sleepstudy`, do pacote `lme4`

- Carregue este arquivo na memória do `R` através do comando

```{r ggplot01a, echo=TRUE}
library(lme4)
```




## Sintaxe Básica

- Verifique se está tudo correto através dos comandos

```{r ggplot01b, echo=TRUE}
str(sleepstudy)
head(sleepstudy)
```



## Sintaxe Básica

- Este conjunto de dados reporta o tempo médio de reação (`Reaction`) de 18 voluntários após um certo número de dias (`Days`) em que eles dormiram 3 horas por noite

- Queremos fazer a análise exploratória deste conjunto de dados

- O objetivo ao final é que consigamos entender como construir o gráfico que vimos alguns slides atrás



## Sintaxe Básica - Gráfico de Dispersão

- O comando principal a ser utilizado se chama `ggplot`

- Através dele vamos definir qual é a variável preditora e qual é a variável resposta em nosso conjunto de dados

O comando básico a partir do qual vamos gerar todos os gráficos é

```{r ggplot02, eval=FALSE}
ggplot(dados, aes(x=Preditora, y=Resposta))
```




## Sintaxe Básica - Gráfico de Dispersão

```{r ggplot03, eval=FALSE}
ggplot(sleepstudy, aes(x=Days, y=Reaction))
```

